【裁判字號】    97,訴,2341
【裁判日期】    980219
【裁判案由】    任用
【裁判全文】
臺北高等行政法院判決
                                      97年度訴字第2341號
                              .
原      告  甲○○
被      告  交通部臺灣鐵路管理局
代  表  人  范植谷（局長）住同上
訴訟代理人  劉承斌  律師
上列當事人間因任用事件，原告不服公務人員保障暨培訓委員會
中華民國97年7 月15日97公審決字第0261號復審決定，提起行政
訴訟，本院判決如下：
    主      文
原告之訴駁回。
訴訟費用由原告負擔。
    事實及理由
一、事實概要：
    (一)原告原為被告所屬運務處台北運務段（松山站）員級站務
      員，參加民國（下同）88年特種考試交通事業鐵路人員考
      試業務類員級材料管理科錄取後，經被告於88年11月18日
      以88鐵人一字第29945 號令分發學習，89年7 月7 日經考
      試院核定89年4 月26日訓練期滿成績合格，發給考試及格
      證書，被告乃於89年7 月26日以89鐵人一字第16544 號令
      （下稱系爭派令）核定原告派代被告所屬材料處課員，並
      准以89年4 月26日訓練期滿之翌日起生效，且於辦理89年
      度年終考成時，以原告於89年度自考試及格正式任用至年
      終之任職期間已達6 月，未滿1 年，辦理另予考成。
    (二)嗣原告於97年3 月10日以系爭派令之生效日期有誤，應為
      88年12月27日，且89年度之考成應為年終考成，而非另予
      考成，向公務人員保障暨培訓委員（下稱保訓會）提起復
      審，經保訓會以逾期為由，於97年4 月22日以97公審決字
      第0149號決定書決定復審不受理。原告乃於97年5 月15日
      以同一事由，向被告申請依行政程序法第117 條之規定，
      依職權重新核定系爭派令生效日為88年12月27日，並轉知
      考試院重新核定考試及格證書應以88年12月26日訓練期滿
      成績及格日為生效日，再核定原告89年度應參加者為年終
      考成，而非另予考成。經被告以97年5 月21日鐵人一字第
      09 70010916 號書函（下稱原處分）復稱：「有關台端申
      請重新核定『89年7 月26日鐵人一字第16544 號派令生效
      日為88年12月26日』等1 案，查依公務人員保障暨培訓委
      員會97年4 月22日97公審決字第0149號復審決定書略以，
      台端所提復審顯已逾越法定救濟期限，程序未合應不予受
      理。」原告不服，向保訓會提起復審，經保訓會以97年7
      月15日97公審決字第0261號決定書決定復審不受理，原告
      遂提起本件行政訴訟。
二、原告起訴主張：
    (一)按鐵路人員考試錄取人員「自報到日起訓練6 個月，『惟
      現任或曾任台灣鐵路管理局參加本項考試錄取者，其具有
      與考試錄取類科相當之合格實授公務人員身分，且與擬任
      職務職責相當及工作性質相同或相近之實際經驗4 個月以
      上者，其訓練期間得予縮短為2 個月』。並應於分配報到
      後，檢具合格實授審定函及在職（離職）證明文件向台灣
      鐵路管理局提出申請，函送公務人員保障暨培訓委員會核
      定」，88年特種考試交通事業鐵路人員考試錄取人員訓練
      計畫第4 點定有明文。
    (二)原告原為被告所屬運務處臺北運務段（松山站）員級站務
      員，參加88年特種考試交通事業鐵路人員考試錄取，核屬
      上開規定得予縮短訓練期間之人員，復經被告於88年11月
      18日以88鐵人一字第29945 號令，分發至被告所屬材料處
      學習，應行學習2 個月期滿，成績及格後，陳報保訓會核
      頒考試及格證書，始可據以派實，該函令亦明載自88年10
      月27日生效，則學習期滿日則應為88年12月26日。然考試
      院竟於89年7 月7 日核發予原告之（88）特交鐵字第166
      號考試及格證書，記載原告「89年4 月26日訓練期滿」，
      被告亦以系爭派令核派，致原告服務年資短少4 個月，且
      89年度僅能參加另予考成，無法參加年終考成，於身分上
      及財產上之損失不可謂不鉅。
    (三)經原告於97年5 月15日申請被告更正上開錯誤資料，詎被
      告未予詳究，隨即函覆：「程序未合應不予受理」云云，
      原告未能甘服，提起復審，經保訓會以被告上開函覆並非
      行政處分為由，決定復審不受理。惟行政處分，係指行政
      機關就公法上具體事件所為之決定或其他公權力措施而對
      外直接發生法律效果之單方行政行為，行政程序法第92條
      第1 項定有明文。再依學者吳庚教授對於行政處分提出3
      項實用之標準檢視，被告上開書函之真意係明顯拒絕原告
      所提更正之申請，且被告亦無後續之處置，故再無終局處
      分出現之可能；況該書函究為行政處分或事實敘述發生爭
      議時，此一爭議本身即得為行政爭訟之標的。是被告上開
      具體函復，尚難謂非行政處分。
    (四)又政府為建立政府資訊公開制度，便利人民共享及公平利
      用政府資訊，保障人民知的權利，增進人民對公共事務之
      瞭解、信賴及監督，並促進民主參與，特於94年制定政府
      資訊公開法，該法第14條第1 項明定政府資訊內容關於個
      人之資料有錯誤者，該個人得申請政府機關依法更正或補
      充之。準此，系爭派令內容既有明顯錯誤，被告即應予以
      更正，且政府資訊公開法並無時效或除斥期間之限制，其
      准駁亦屬行政處分之性質。
    (五)依上述說明，原處分拒絕受理顯無理由，為此提起本件訴
      訟，並聲明：
      1.復審決定及原處分均撤銷。
      2.被告對於原告申請「更正被告所核發89年7 月26日以鐵
        人一字第16544 號令派代生效日期為88年12月27日、更
        正原告於89年度應參加年終考成而非另予考成」，應作
        成准予更正之行政處分。
三、被告則以：
    (一)原處分非行政處分：
      1.原告就本件變更系爭派令及變更考試及格證書日期之事
        項，前已於97年3 月10日先行向保訓會申請復審，經被
        告於97年3 月20日提出答辯，其間原告又於97年3 月25
        日向被告提出申請，被告於97年4 月1 日以本件業已提
        出答辯函覆原告，97年5 月8 日保訓會將「復審不受理
        」之決定書函送兩造。孰料，原告旋於97年5 月15日以
        相同事由再向被告申請，被告乃於97年5 月21日函復原
        告。詎原告竟據以提出復審，被告只得於97年6 月13日
        再提出答辯，保訓會則於97年7 月24日再次通知「復審
        不受理」駁回原告請求。不意，原告於97年7 月31日又
        向被告申請，被告只得於97年8 月6 日再函覆原告，原
        告於97年9 月9 日始向鈞院提起本件行政訴訟。原告係
        先後就同一事件於97年3 月25日、5 月15日、7 月31日
        反覆向被告提出申請，而被告亦先後於97年4 月1 日、
        5 月21日及8 月6 日函復原告，屬重覆處分。
      2.況細觀原處分即被告97年5 月21日之函復內容，益顯被
        告僅係單純陳述保訓會97年4 月22日97公審決字第0149
        號復審決定書之內容，難認對外有發生法律上之效力，
        而為行政處分，從而，原告就其中之97年5 月21日函復
        內容提起行政訴訟自非合法。
    (二)考試院考試及格證書已具有構成要件效力：
      1.按「行政處分具有構成要件效力，即有效之行政處分，
        處分機關以外之國家機關，包括法院，除非是有權撤銷
        機關，應尊重該行政處分，並以之為行為之基礎，因而
        一有效行政處分（前行政處分）之存在及內容，成為作
        成他行政處分之前提要件時，前行政處分作成後，他行
        政處分應以前行政處分為其構成要件作為決定之基礎，
        該他行政處分成為行政訴訟之訴訟對象時，由於前行政
        處分並非訴訟對象，該他行政處分之受訴行政法院，並
        不能審查前行政處分之合法性，前行政處分之合法性應
        由以前行政處分為程序對象或訴訟對象之訴願機關或行
        政法院審查之。」鈞院93年度訴字第00457 號判決著有
        明釋。
      2.又「訓練時間：自報到日起訓練6 個月，惟現任或曾任
        台灣鐵路管理局參加本項考試錄取者，其具有與考試錄
        取類科相當之合格實授公務人員身分，且與擬任職務職
        責相當及工作性質相同或相近之實際經驗4 個月以上者
        ，其訓練期間得予縮短為2 個月。並應於分配報到後，
        檢具合格實授審定函及在職（離職）證明文件向台灣鐵
        路管理局提出申請，函送保訓會核定。」、「受訓人員
        訓練期滿成績不及格者，由台灣鐵路管理局函送保訓會
        ，經保訓會查明並提保訓會委員會議核定為成績不及格
        者，註銷其受訓資格。」、「請領考試及格證書：受訓
        人員訓練期滿，由台灣鐵路管理局填具訓練成績清冊及
        請領考試及格證書清冊函送保訓會核定成績及格者，始
        完成考試程序，報請考試院發給考試及格證書，並以原
        占訓練職缺予以分發任用。」88年特種考試交通事業鐵
        路人員考試錄取人員訓練計畫第4 條、13條第2 項及14
        條亦均定有明文。
      3.由上可知，本件之實務訓練期間、成績合格、不合格之
        核定及發給考試及格證書均非被告所管轄，而由考試院
        （保訓會）管轄（核定）。從而，被告依據有效而具有
        構成要件效力之考試院考試及格證書，而以系爭派令派
        任原告，並使原告於89年參加「另予考成」，自屬適法
        且資料並無錯誤，原告不就考試院（保訓會）之考試院
        考試及格證書（核定）提出行政救濟，而依政府資訊公
        開法第14條第1 項規定主張資料有錯誤而向被告申請更
        正自非有理。
    (三)綜上所陳，被告之資料係依據有管轄權之考試院（保訓會
      ）之考試院考試及格證書（核定）而為派任、考成自無違
      誤。為此求為判決：原告之訴駁回。
四、查兩造不爭如事實概要(一)所載之事實，並有被告88年11月18
    日88鐵人一字第29945 號令、原告考試及格證書、系爭派令
    、被告所發原告89年另予考成通知書（見本院卷第11至15頁
    ），堪認為真實。
五、按「人民因中央或地方機關對其依法申請之案件，於法令所
    定期間內應作為而不作為，認為其權利或法律上利益受損害
    者，經依訴願程序後，得向高等行政法院提起請求該機關應
    為行政處分或應為特定內容之行政處分之訴訟（第1 項）。
    人民因中央或地方機關對其依法申請之案件，予以駁回，認
    為其權利或法律上利益受損害者，經依訴願程序後，得向高
    等行政法院提起請求該機關應為行政處分或應為特定內容之
    行政處分之訴訟（第2 項）。」行政訴訟法第5 條定有明文
    。按上開規定所謂「依法申請」，係指法令有賦予人民申請
    之權利。蓋對行政機關課予作為義務，自須有法令上之依據
    ，若法令未賦予人民得為此申請之權利，其申請即無理由。
    從而，本件首應審究者厥為原告依法是否有申請之權利。
六、經查：
    (一)原告雖主張其依行政程序法第117 條規定有請求被告作成
      如訴之聲明所示特定內容行政處分之權利，然依行政程序
      法第117 條規定：「違法行政處分於法定救濟期間經過後
      ，原處分機關得依職權為全部或一部之撤銷；其上級機關
      ，亦得為之……」，可知該條乃係規範原處分機關或其上
      級機關得本於職權裁量已逾法定救濟期間之處分是否違法
      予以撤銷而已（此際行政機關得衡量具體情況決定之，惟
      若有同法第128 條第1 項所定程序重新開始情形之一者，
      依同法第129 條前段規定，行政機關認前條之申請有理由
      者，則「應」撤銷、廢止或變更原處分），並非賦予人民
      向原處分機關申請撤銷已確定處分之權利，原告據以提出
      申請，其申請即無理由。
    (二)又系爭派令係於89年7 月26日作成，原告若認其內容有誤
      ，本應於當時即表示不服並循相關救濟途徑尋求救濟，原
      告未於法定期間內對之提起行政爭訟，該處分即具有形式
      的存續力，且在未經撤銷或廢止前，該處分亦具有實質的
      存續力，原告及作成之行政機關均受其拘束。本件原告於
      系爭派令具有形式存續力後，始以提出申請方式，請求被
      告加以更正，要非有據。
    (三)至原告於訴訟中主張其依政府資訊公開法第14條第1 項之
      規定，亦得請求更正乙節，查姑不論本件原告於申請當時
      並非以此規定為據，縱就實體而論，政府資訊公開法之立
      法目的係為便利人民共享及公共利用政府資訊，保障人民
      知的權利，增進人民對公共事務之暸解、信賴及監督，並
      促進民主參與，該法第1 條已明揭斯旨，故依該法公開之
      政府資訊自應係與公共事務有關者，此徵諸同法第7 條第
      1 項規定益明。本件系爭派令所載僅屬原告個人事項，與
      公共事務無涉，亦無該法適用。原告此一主張，亦無可採
      。
七、綜上所述，本件原告之申請，於法無據，被告未予同意，於
    法並無違誤，復審決定遞予維持，亦無不合，原告仍執前詞
    ，請求被告作成如其訴之聲明第2 項所示內容之處分，為無
    理由，應予駁回。
據上論結，本件原告之訴為無理由，爰依行政訴訟法第98條第1
項前段，判決如主文。
中    華    民    國    98    年     2    月   19     日
                    臺北高等行政法院第五庭
                              審判長法  官  王碧芳
                                    法  官  蕭惠芳
                                    法  官  周玫芳
上為正本係照原本作成。
如不服本判決，應於送達後20日內，向本院提出上訴狀並表明上
訴理由，如於本判決宣示後送達前提起上訴者，應於判決送達後
20日內補提上訴理由書（須按他造人數附繕本）。
中    華    民    國    98    年     2    月   23     日
                                    書記官  張正清


司法院資訊處製作；財團法人民間司法改革基金會備份。
